最　高　行　政　法　院　判　決　　　　　　　　　九十一年度判字第二二四四號
　　再 審原 告　建林工業股份有限公司
　　代　表　人　甲○○
　　訴訟代理人　蘇章巍　律師
　　　　　　　　謝宜伶　律師
　　再 審被 告　新竹市稅捐稽徵處
　　代　表　人　馮瑞徵
右當事人間因地價稅事件，再審原告對於中華民國八十九年十月十二日本院八十九年
度判字第二八九八號判決，提起再審之訴。本院判決如左：
　　主  文
再審之訴駁回。
再審訴訟費用由再審原告負擔。
　　事  實
緣再審原告所有坐落新竹市○○段○○段四一二、四一四、四三一、四三五、四三五
─一、四三五─二、四三五─三、四三七、五三五、五三五─一、五三七、五三七─
一、五三七─二、五三七─三及五八八地號等十五筆土地，因未按工業用地規劃使用
生產紅磚，再審被告乃核定民國八十三年度改按一般用地稅率課徵地價稅。再審原告
不服，循序提起行政救濟，前經本院八十六年度判字第二○五三號判決「再訴願決定
、訴願決定及原處分均撤銷」，嗣再審被告以八十六年十一月二十七日八六新市稅法
字第八六○三八六三一號重為復查結果，仍維持原核定。再審原告不服，循序提起行
政訴訟，經本院八十九年判字第二八九八號判決（以下簡稱原判決）駁回，再審原告
復以原判決有行政訴訟法第二百七十三條第一項第一款、第十四款之再審事由，對之
提起再審之訴，茲摘兩造訴辯意旨如次：
再審原告起訴意旨略謂：一、原判決未依行政訴訟法第二百六十三條準用第一百八十
九條、第一百四十條及第一百四十一條規定，告知再審原告調查證據之結果及命為辯
論，即以自行調查之新竹市政府八十九年九月六日八九府工建字第六一三四九號函及
所附資料認定再審原告所有上開土地於八十三年間並未作為工業用地使用，駁回再審
原告之訴，致使再審原告不知而無法陳述意見、盡攻擊防禦之能事，原判決竟將該函
件及資料據為原判決之基礎，其適用法規顯有錯誤：（一）按「確定判決消極的不適
用法規，顯然影響裁判者，自屬民事訴訟法第四百九十六條第一項第一款所定適用法
規顯有錯誤之範圍，應許當事人對之提起再審之訴，以貫徹憲法保障人民權益之本旨
。」有司法院釋字第一七七號解釋可資參照，本於同一理由，行政訴訟法第二百七十
三條第一項第一款所定適用法規顯有錯誤，自包含確定判決消極的不適用法規，其理
至明。（二）次按「除本編別有規定外，前編第一章之規定，於上訴審程序準用。」
、「行政法院為裁判時，應斟酌全辯論意旨及調查證據之結果，依論理及經驗法則判
斷事實之真偽，但別有規定者，不在此限。」、「受訴行政法院於言詞辯論前調查證
據，或由受命法官、受託法官調查證據者，行政法院書記官應作調查證據筆錄。」、
「調查證據之結果，應告知當事人為辯論。」分別為行政訴訟法第三編上訴審程序第
二百六十三條、第二編高等行政法院第一審訴訟程序第一章通常訴訟程序第一百八十
九條第一項、第一百四十條第一項及第一百四十一條第一項所明定。故行政法院採為
裁判基礎之證據，應依上開規定，依法定程序調查、製作調查證據筆錄，將調查證據
之結果告知當事人，並為辯論。（三）「工廠作工業使用之期間，經工業主管機關會
同實地勘查，認定作工業使用，並作成紀錄，可作為勘查當時仍作工業使用之依據。
」為工業主管機關即台灣省政府建設廳八十七年十一月廿四日八七建一字第八三八七
六六號函所明白揭示，本件工業主管機關新竹市政府曾於八十二年六月十六日以八二
府建商字第二六二七八號函稱「派員至系爭土地現址複查屬實」、又工業主管機關新
竹市政府於八十三年九月九日派員會同其上級機關即經濟部工業局、台灣省政府建設
廳指派人員，至再審原告工廠辦理再審原告營運現況勘查，以及八十三年九月廿六日
由新竹市長主持、工業主管機關與被告均派員出席再審原告營運現況協調說明會，亦
均認再審原告有營運之事實，依上開工業主管機關台灣省政府建設廳之函示，已足資
作為工業主管機關認定再審原告仍按核定規劃使用之證明文件，是系爭土地八十三年
度地價稅自應適用工業用地優惠稅率，無由再審被告認定之餘地。至於原判決所指本
件十五筆土地中之七筆土地曾於八十二年獲准建造執照之申請，但其餘八筆土地並無
此等情形，而提出申請之該七筆土地原屬再審原告廠區內未設窯爐等設備之土地依建
築法之規定，申請建造執照僅須提出書面申請，以書面審查，殊不影響再審原告就本
件土地實際上仍作工業使用之事實，且再審原告領取建造執照八十三年度並無興建之
事實。工業主管機關新竹市政府於八十三年九月九日及九月廿六日亦至現場會勘，查
明十號窯爐出磚中，認定有營運之事實，並無興建房屋、未作工業使用之情事，再審
被告亦派員出席，有前呈會勘紀錄之公文書可稽，在在足徵再審原告就本件土地、實
際上仍作工業使用，詎原判決未加詳查，遽以新竹市政府八十九年九月六日八九府工
建字第六一二四九號函採為判決之基礎，以七筆土地書面審查之建造執照推認本件十
五筆土地之使用情形駁回再審原告之訴，已有認定事實未憑證據之違背法令情形。原
判決引為證據認定再審原告主張無理由之新竹市政府八十九年九月六日函不足作為認
定本件土地、實際上是否作為工業使用之依據已如前述，因該函為再審原告所不知，
原判決不適用上開行政訴訟法第一百八十九、一百四十及一百四十一條之規定，並未
做成調查證據筆錄，或將其函示內容告知再審原告命為辯論，致再審原告無從知悉其
內容，提出攻擊防禦方法、充分辯論，即據為判決之依據，其程序顯不合法，且對於
再審原告一再提出之工業主管機關八十二年六月十六日函、八十三年九月九日及九月
廿六日之會勘等紀錄，已足認定再審原告就系爭土地仍按核定規劃使用，未加斟酌，
顯然影響裁判結果，所為判決自有適用法規顯有錯誤之再審理由。二、本件認定權責
機關為工業主管機關，並非再審被告，再審被告逾越工業主管機關之權責，自行認定
，殊屬違法，原判決未依工業主管機關之認定權責及會勘結果反據再審被告逾越權限
之認定作成判決，其適用法規顯有錯誤。（一）按「逾越權限或濫用權力之行政處分
，以違法論。」行政訴訟法第四條第二項定有明文。基於相同原因事實作成之行政處
分，若有意作不公平之差別待遇，致損及特定當事人權益，即有權力濫用之違法。」
行政法院著有八十一年度判字第一○○六號判例。（二）次按「撤銷或變更原處分或
決定之判決，就其事件有拘束各關係機關之效力。」、「原處分或決定經判決撤銷後
，機關須重為處分或決定者，應依判決意旨為之。」行政訴訟法第二百一十六條第一
項及第二項分別定有明文。（三）經查「工業用地申請按千分之十稅率計徵地價稅案
件，稽徵機關為查明申請土地是否已按規劃使用，依上開規定，既以工業主管機關之
認定為準，則該適用工業用地特別稅率之原因事實有否消滅，自亦應以工業主管機關
之認定為宜。」經行政法院八十六年度判字第二○五三號就本事件所為前次判決明白
揭示在案，依前項規定，再審被告自應以工業主管機關之認定結果為準。（四）又查
「工廠作工業使用之期間，經工業主管機關會同實施勘查，認定作工業使用，並作成
紀錄，可作為勘查當時仍作工業使用之依據。」為工業主管機關即台灣省政府建設廳
八十七年十一月廿四日八七建一字第八三八七六六號函所明白揭示。（五）本件認定
權責機關為工業主管機關，已為本件行政法院判決所明白揭示，再審原告就系爭土地
不僅依工廠設立登記規則領有工廠登記證，且年年按核定規劃使用、經工業主管機關
辦理工廠校正，甚至有各級工業主管機關等政府相關單位共同會勘作成之書面記錄，
均足資作為工業主管機關明確認定再審原告仍按核定規劃使用之證明文件，上開八十
三年度經各級工業主管機關會勘，明確認定按核定規劃使用，亦為行政法院判決所肯
認，並非無認定權責之再審被告或其上級機關得任意擴張權限或越權，再審被告斷章
取義，率執財政部八十六年九月四日台財稅第000000000號函主張其有認定
權責，作為復查決定處分之依據，有違行政機關權限不可變更之原則，其逾越認定權
限所為處分，依行政訴訟法第四條第二項之規定及行政法院八十一年度判字第一○○
六號判決，自屬違法，乃原判決未依工業主管機關會勘紀錄之認定，反據再審被告逾
越權限，濫用權力自行認定所為違法處分，作成判決，其適用法規顯有錯誤。三、原
判決對於八十三年九月九日各級工業主管機關會勘紀錄及八十三年九月廿六日各級工
業主管機關及再審被告均派員出席之再審原告營運現況協調說明會結論認再審原告有
營運之事實，已認定再審原告實際上作工業使用之有關事證未加斟酌，且未依法令就
再審原告實際作工業使用予以認定，有不適用工廠設立登記規則、經濟部頒「台閩地
區工廠校正暨營運調查調查作業須知」等之適用法令顯有錯誤之再審事由。（一）按
「工廠停工在一年以上者（季節性生產工廠在二年以上），視同歇業，應將原領工廠
登記證繳銷，其不繳銷者失效，省（市）建設廳（局）並予公告之。」、又「工廠是
否符合上開規定（即工廠設立登記規則第十三條）停工超過一年情形，認定權責單位
為省（市）、縣（市）工業主管機關。」、「查有關工廠之停工、歇業應依『工廠設
立登記規則』第十三條規定辦理．．．，至所稱工業主管機關每年辦理工廠校正調查
時，發現工廠已停工一年以上（季節性生產工廠在二年以上）時，惟工廠原有設施仍
舊存在，能否通融准予校正並於工廠登記上蓋校正章，得不受『工廠設立登記規則』
第十三條限制乙節，查依據．．．『工廠校正暨營運調查調查作業須知』，校正調查
員亦係依據現行『工廠設立登記規則』相關條文，做為其查核之依據。」，有工廠設
立登記規則第十三條第三項、經濟部工業局八十五年四月廿五日工（八五）七字第○
一○七二三號函及台灣省建設廳八十五年十一月廿一日八五建一字第四四六七○一號
函可資參照。又「工廠無機器設備或僅存一部分機器之處理─無機器設備或僅有一部
分者，如未生產視同歇業，不蓋校正章。」為經濟部工廠校正調查疑難問題應注意事
項第五點所明定，並為行政法院八十四年度判字第二一四二號判決所採。再依經濟部
所頒「台閩地區工廠校正暨營運調查調查作業須知」之工廠校正調查作業流程表可知
：營運中之工廠始符合工廠登記證上蓋校正訖章之資格。另據工業主管機關新竹市政
府以往函發尚未接受工廠校正調查廠商之例稿函略謂：「．．．二、經濟部於本年四
月十六日至五月廿五口辦理台灣地區工廠校正暨營運調查，曾由本府派員前往貴廠實
地校正，據報貴廠有下述情形之一：（１）歇業，（２）如廠址遷移不明；（３）停
工（逾越停工期限視同歇業者）；（４）其他原因，以致無法接受校正調查。三、凡
未能接受校正係屬於前述一至三等情事者，依『工廠設立登記規則』之規定，原應註
銷工廠登記．．．」云云，在在足見「營運中之工廠」及「仍在原址繼續經營」為持
有工廠登記證之必要條件，並非僅「工廠設施存在」即可。（二）次按「工廠作工業
使用之期間，經工業主管機關會同實施勘查，認定作工業使用，並作成紀錄，可作為
勘查當時仍作工業使用之依據。」復為工業主管機關即台灣省政府建設廳八十七年十
一月廿四日八七建一字第八三八七六六號函所明白揭示。再審原告所領之工廠登記證
雖曾於七十九年五月廿三日辦理七十九年度工廠校正，嗣不到半年即因新竹市政府之
校正調查員至工廠實地勘查時，辦公室已因道路徵收而拆除遷移，致找不到工廠門牌
誤予報由新竹市玫府轉請台灣省政府建設廳以七十九年十一月六日七九建一字第三三
五四三七號公告註銷工廠登記，然未合法送達再審原告，再審原告於知悉後旋即依法
聲明不服，經新竹市政府、台灣省政府建設廳等相關機關依法定程序，參照上級工業
主管機關台灣省政府七十六年九月四日建一字第二五九一四七號函釋：「凡經貴府報
經本廳公告註銷之工廠，非經確實查明係作業疏失或其他正當事由，不得再行撤銷原
註銷公告。」之意旨，嚴格調查、審核相關事證，並至再審原告工廠現址實地複查，
確認再審原告工廠自七十九年誤遭註銷工廠登記證至八十二年止，均按工業用地使用
，故於八十二年六月六日以原註銷處分有誤，經審查相關證明書件，並「派員至系爭
土地現址複查屬實」，函請台灣省政府建設廳撤銷前開公告註銷工廠登記之處分，經
台灣省政府建設廳於同年月廿三日依工廠設立登記規則第十三條公告撤銷原公告對再
審原告註銷工廠登記之處分，再審原告原工廠登記事項應予恢復，有前呈原審上開機
關往來公函可稽，足徵工業主管機關業已明確認定再審原告工廠至八十二年止均按工
業用地使用。工業主管機關甚至原處分之再審被告均應受此項事實認定之結果拘束，
不容於事後再執他詞予以否認。若再審原告有停工情形，主管機關即應依前揭說明，
註銷再審原告工廠登記，斷無撤銷原錯誤公告註銷工廠登記處分之可能，足徵工業主
管機關於八十二年函請台灣省政府建設廳撤銷原公告註銷處分，乃在實地勘查後，認
再審原告於七十九年至八十二年誤遭公告註銷處分期間仍在營運中並未停工之情形下
所為。又本件工業主管機關新竹市政府建設局曾於八十三年九月九日派員會同其上級
機關即經濟部工業局、台灣省政府建設廳指派人員，至再審原告工廠辦理再審原告營
運現況勘查，以及八十三年九月廿六日由新竹市長主持、各級工業主管機關與再審被
告均派員出席之再審原告營運現況協調說明會，亦均認再審原告有營運之事實，其認
定過程極慎重、嚴謹，均作成書面紀錄，依上開事證，已足資為工業主管機關已認定
再審原告仍按核定規劃使用之證明文件，復為本件行政法院前次判決撤銷前次復查決
定處分之意旨所肯認，依上開規定本件土地地價稅自應適用工業用地稅率，乃原判決
對於上開工廠設立登記規則、工廠校正等法律及函釋意旨未予適用，竟認工業主管機
關新竹市政府八十二年六月十六日八二府建商字第二六二七八號函稱至現場勘查，無
法作為再審原告實際作工業使用之證明，且對於八十三年九月九日各級工業主管機關
之會勘及八十三年九月廿六日各級工業主管機關及再審被告均派員出席之再審原告營
運協調說明會結論認定再審原告有營運之事實，未加肯認，有適用法律顯有錯誤之情
事。（三）依前揭經濟部頒之「台閩地區工廠校正暨營運調查調查作業須知」及相關
函示意旨，工廠需在營運中始符合工廠校正之資格，縱工廠原有設施仍舊存在，工廠
校正調查員仍應依工廠設立登記規則相關條文查核，不得通融准予校正。新竹市政府
為迴護再審被告，於八十五年六月廿七日建商字第四三三○四號函復：「有關工廠校
正之處理方式，為維護興辦工業人權益，工廠設施存在即可給予校正，至於該廠停工
多午是否解釋為『無作工業使用』，請貴處逕依貴單位每年工業用地清查暨稅法有關
規定辨理。」等語，竟不顧工廠設立登記規則及最高工業主管機關經濟部頒之相關規
定，又與其本身向來函發例稿所指有歇業、廠址遷移、停工等情形無法接受校正調查
，應依工廠設立登記規則註銷工廠登記之意旨不符，其所指稱「有關工廠校正之處理
方式．．．，工廠設施存在即可給予校正。」云云，顯屬違法，且一反其過去所採見
解及所發例稿，殊不足採信。另新竹市政府上開函件推翻曾於八十二年、八十三年數
度至系爭上地實地勘查再審原告均仍在營運並未停工所為之認定，卻不願擔負認定之
責，而推稱：「該廠停工多年是否解釋為『無作工業使用』，請貴處逕依貴單位每年
工業用地清查暨稅法有關規定辦理」云云，並未直接就再審被告函詢系爭土地七十八
年八十一年間（非本件地價稅所屬八十三年度）是否有按工業用地規劃使用加以答覆
，且對於其前認定再審原告營運中之事實棄置不問，率於三、四年後，始謂「該廠停
工多年」，就其所指多年為幾年、及如何認定停工多年等並未舉具體事證，亦未就其
所稱為何與其過去數度勘查結果不符自相矛盾等情加以說明，殊屬違誤，顯係事後為
迴護再審被告所設之詞；至其所稱：是否解釋為「無作工業使用」，請再審被告逕依
每年工業用地清查暨稅法有關規定辦理等語，亦與前述工業主管機關係認定權責單位
之主旨有所不符，在在顯見該函內容違法，乃原判決不適用工廠設立登記規則、工廠
校正暨營運調查調查作業須知等法令及新竹市政府向來所發例稿，反據該函違法內容
作為工廠校正之處理方式，而否認工業主管機關至現場複查屬實已足作為再審原告實
際作工業使用之認定，自有適用法規顯有錯誤之情事。四、原判決對於財政部八十六
年九月四四台財稅第000000000號謂應由當事人取得工業主管機關出具仍按
核定規劃使用之證明文件的函令，認與土地稅法及其相關法律並無牴觸而據為不利於
再審原告之判決，係違反土地稅法第四十一條之規定，其適用法規顯有錯誤。（一）
按「依第十七條及第十八條規定，得適用特別稅率之用地，土地所有權人應於每年（
期）地價稅開徵四十日前提出申請，逾期申請者，自申請之次年期開始適用。『已核
定而用途未變更者，以後免再申請』。」為土地稅法第四十一條第一項所明定，再審
原告既仍按工棠主管機關核定規劃使用系爭土地，依上開規定，自無需再向工業主管
機關取得證明向再審被告提出申請。（二）經查上開財政部函略謂：「是否符合按核
定規劃使用，依上揭規定，仍宜由土地所有權人向工業主管機關取證，稽徵機關始得
憑以按工業用地稅率課徵地價稅；倘當事人無法取得工業主管機關出具仍按核定規劃
使用之證明文件，如經稽徵機關查明工廠確已停工，則依照本部八十年五月廿五日台
財稅第000000000號函釋，應自其實際停工逾一年之次年期起，恢復按一般
稅率課徵地價稅」等語，惟查再審原告既仍按工業主管機關核定規劃使用系爭土地，
依土地稅法第四十一條第一項之規定，自無需再向工黨主管機關取得證明向再審被告
提出，且適用工業用地特別稅率之原因事實有否消滅，應以工業主管機關之認定為準
。其認定專責機關為工業主管機關，亦非再審被告（即稅捐機關）之上級機關（即財
政部）可越俎代庖，片面主張有權認定者，而將本件前次行政法院判決撤銷前次再訴
願決定、訴願決定及原處分認應由再審被告向工業主管機關查明再審原告是否仍按核
定規劃使用等判決意旨恝置不論，乃財政部反於本件依據再審被告之申請，要求再審
原告向工業主管機關取證，其處理方式迴異於其他適用工業用地稅率之地價稅納稅義
務人，顯已違反公平原則，又增加法律所未規定之義務，更違反前揭土地稅法第四十
一條第一項規定，顯有意對再審原告作不公平之差別待遇，依行政法院八十一年度判
字第一○○六號判例，上開財政部函有權力濫用之違法。乃原判決不適用土地稅法第
四十一條之規定，竟認該函釋意旨與土地稅法及其相關法律並無牴觸，顯有適用法律
錯誤之情形。五、原判決就再審原告提出之工業主管機關函件、會勘、協調會議紀錄
等公文書足資證明工業主管機關已認定再審原告仍按核定規劃使用本件土地，應適用
工業用地稅率課徵地價稅之重妥證物，未於判決理由說明不足採信之理由，其判決有
行政訴訟法第二百七十三條第一項第十四款就足以影響於判決之重要證物漏未斟酌之
情形，自得提起再審。（一）按「工廠作工業使用之期間，經工業主管機關會同實地
勘查，認定作工業使用，並作成紀錄，可作為勘查當時仍作工業使用之依據。」為工
業主管機關即台灣省政府建設廳八十七年十一月廿四日八七建一字第八三入七六六號
函所明白揭示。（二）再審原告所有系爭上地均按工業主管機關核定規劃使用，不僅
依工廠設立登記規則領有工廠登記證，且年年按核定規劃使用、經工業主管機關辦理
工廠校正，並「派員至系爭土地現址複查屬實」確認再審原告工廠自七十九年誤遭註
銷工廠登記證至八十二年止，均按工業用地使用，而於八十二年六月十六日函請台灣
省政府建設廳撤銷前開公告註銷工廠登記之處分，經台灣省政府建設廳於同年月廿三
日依工廠設立登記規則第十三條公告撤銷原公告對再審原告註銷工廠登記之處分，再
審原告原工廠登記事項應予恢復，有前呈上開機關往來公函可稽。又本件工業主管機
關新竹市政府建設局曾於八十三年九月九日派員會同其上級機關即經濟部工業局、台
灣省政府建設廳指派人員，至再審原告工廠辦理再審原告營運現況勘查，以及八十三
年九月廿六日由新竹市長主持、工業主管機關與再審被告均派員出席之再審原告營運
現況協調說明會，亦均認再審原告有營運之事實，其認定過程極慎重、嚴謹，均作成
書面紀綠，依上開工業主管機關即台灣省政府建設廳八十七年十一月廿四日八七建一
字第八三八七六六號函示意旨，已足資作為工業主管機關已認定再審原告於八十三年
度仍按核定規劃使用之證明文件，復為本件前次行政法院判決撤銷前次復查決定處分
之意旨所肯認，本件土地地價稅自應適用工業用地稅率。（三）乃原判決就再審原告
提出之工業主管機關函件、會勘、協調會議紀錄等公文書足資證明工業主管機關已認
定再審原告於八十三年度仍按核定規劃使用本件土地、應適用工業用地稅率課徵地價
稅之重要證物，未於判決理由說明不足採信之理由，就此等足以影響於判決之重要證
物漏未斟酌，殊有行政訴訟法第二百七十三條第一項第十四款之情形，再審原告自得
提起再審，請求重新審酌。六、至於再審被告依本件前次行政法院八十六年度判字第
二○五三號判決所不採認之相同資料，即前次行政訴訟中再審被告所提出自行現場實
地勘查及用電資料等作成本件處分，違反行政訴訟法第二百十六條所定判決之拘束力
，有前後判決可資對照，原判決竟予以維持，而駁回再審原告之訴，顯有適用法規錯
誤之再審事由：再審被告作成本件處分所指之自行現場實地勘查及用電資料等，已於
前次行政訴訟中提出，為前次行政法院八十五年度判字第七七三號判決所不採認，有
前後判決可資對照，依行政訴訟法第二百十六條之規定，再審被告自應受前次判決之
拘束，不得再就前次判決不採認之相同資料作成處分，乃再審被告仍執相同資料作成
本件處分，原判決予以維持，自屬適用法規錯誤之再審理由，請求廢棄原判決，撤銷
一再訴願決定及原處分等語。
再審被告答辯意旨略謂：一、再審原告主張應依現行行政訴訟法第二百六十三條規定
準用同法第二編第一章第一百八十九條第一項、第一百四十條第一項、第一百四十一
條第一項規定依法調查證據，製作筆錄，將調查結果告知當事人，為辯論乙節，查現
行行政訴訟法第三編第二百五十三條第一項前段規定最高行政法院之決定不經言詞辯
論為之，行政訴訟施行法第二條後段明文規定：「如認起訴無理由者，應予駁回，有
理由者，應為原告勝訴之判決或發交該管轄高等行政法院依新法審判之，而現行行政
訴訟法第三編第二百六十三條即以明文規定，除本編則有規定外，前編第一章之規定
定，於上訴審程序準用之，本案行政訴訟法施行法所規定新制施行前繫屬行政法院而
由最高行政法院審理案件，並非第二百六十三條所稱上訴審案件，似無該二百六十三
條後段上訴審程序準用前編第一章規定，而鈞院本於現行行政訴訟法第二百五十三條
第一項規定未舉行言詞辯論行政訴訟施行法第二條作成八十九年度判字第二八九八號
判決駁回再審原告之訴，應無適用法規錯誤情形。二、按「供左列事業直接使用之土
地，按千分之十計徵地價稅，但未按目的事業主管機關核定規劃使用，不適用之：一
、工業用地、礦業用地．．．」、「已核定按千分之十稅率課徵地價稅之土地，如逾
目的事業主管機關核定之期限尚未按核准計劃完成使用或停工，停止使用滿一年以上
者，應由土地所有權人申請按一般用地課稅。」「依土地稅法第十七及第十八條規定
得適用特別稅率之用地，土地所有權人應於每年（期）地價稅開徵四十日前提出申請
，逾期申請者，自申請之次年期開始適用，前已核定而用途未變更者，以後免再申請
。適用特別稅率之原因、事實消滅時，應即向主管稽徵機關辦理申報」分別為平均地
權條例第廿一條第一項（同土地稅法第十八條），平均地權條例施行細則第三十三條
第三項（同土地稅法施行細則第十四條第二項）、土地稅法第四十一條所明定。又「
土地稅法第十八條規定之工業用地按千分之十計徵地價稅，但未按核定規劃使用者不
適用之。至於是否已按核定規劃開始使用，應由工業興辦人或土地所有權人向工業主
管機關取證，稽徵機關憑以按特別稅率課徵地價稅，工業用地之規劃使用，既係須經
工業主管機關核定，其是否已按規劃開始使用，自宜以工業機關之認定為準。」「依
土地稅法第十七條及第十八條規定，得適用特別稅率之用地，於適用特別稅率之原因
、事實消滅時，應自其原因、事實消滅之次期起恢復，按一般用地稅率計徵地價稅。
」是否符合核定規劃使用，依上揭規定，仍宜由土地所有權人向工業主管機關取證，
稽徵機關始得憑以按工業用地稅率課徵地價稅；倘當事人無法取得工業主管，機關出
具仍按核定規劃使用之證明文件，如經稽徵機關查明工廠確已停工，則依照本部八十
年五月廿五日台財稅第000000000號函釋，應自其實際停工逾一年之次年期
起，恢復按一般稅率課徵地價稅。」分別為財政部六十八年九月十四日台財稅第三六
四七二號函、八十五年五月二十五日台財稅第000000000號及八十六年九月
四日台財稅第000000000號等函釋有案。三、再審原告主張又本件工業主管
機關新竹市政府建設局曾於八十三年九月九日派員三會同其上級機關即經濟部工業局
，台灣省建設廳指派人員，至再審原告工廠辦理再審原告營運現況勘查，以及八十三
年九月廿六日由新竹市長主持、工業主管機關與再審被告均派員出席之再審原告營運
現況協調說明會，亦均認再審原告有營運之事實，且新竹市政府八十三年十月六日八
三府建商字第一三四一五四號函附之「新竹市建林工業股份有限公司營運現況協調說
明會紀錄」內亦記載：「本府於八十三年九月九日會同相關單位現場勘查，其工廠現
有機器設備及電力應可繼續生產營運。另據業主提出之電力收據及發票，應可資採證
該公司有營運之事乙節，誠如再審原告自承本案土地係供生產紅磚，生產設備為傳統
之八卦爐，爐內區分為三十六室受損部分因修護技術之師傅難尋，不得已只好予以填
土封閉。八卦爐之產程乃各窯依燒窯、降溫、出磚之順序循環之。三十六室之中有一
室損壞，在修護前即無法生產。再審原告自承有部分受損填土封閉，故本案之八卦爐
自無從事生產之事實。八十三年九月九日勘查結果記載十號窯爐出磚中就傳統之八卦
爐實僅證明紅磚自該十號爐搬出，無法證明為該窯爐所生產，更無法證明該窯有生產
之事實。若強行生產生產成本之高實為業者無法負擔。且傳統之八卦爐與隧道窯相比
，早已不具競爭力，再審原告乃一營利法人豈會不計成本年年虧損而營運，八十三年
九月九日之會勘紀錄建設局部分並書明場區範圍內有五層公寓二棟的八十戶，設如再
審原告之言有生產之事實，而主要燃料為焦煤，現場之八十戶何能默默忍受十數年而
無異議？而八十三年九月廿六日之協調說明會結論亦僅書明現場勘查工廠現有機器、
設備應可繼續生產營運，並非實地勘查有生產營運，而僅此一天之勘查如何能推知每
一批加熱三天，降溫三天過程其一年二百六十五天皆有從事工業生產，設若有營運事
實，主管工業機關；新竹市政府何須協調會後立即於八十三年十二月五、六、七日又
派員現場勘查，且查得結果為「八十三年十二月五、六、七日派員現場勘查並訪談附
近民眾結果，該公司新竹廠並未有生產紅磚之事實」推翻其八十三年九月廿六日協調
會之結果？足資證明八十三年九月廿六日之協調會結論係證明其工廠設施存在。四、
所主張八十六年九月四日台財稅字第000000000號財政部函乃財政部為迥護
再審被告所為，亦難作為稅捐機關越權行使工業主管機關認定權責之依據。又按「依
第十七條及第十八條規定，得適用特別稅率之用地，土地所有權人應於每年（期）地
價稅開徵四十日前提出申請，逾期申請者，自申請之次年期開始適用。「前已核定而
用途未變更者，以後免再申請。」為土地稅法第四十一條第一項所明定，再審原告既
仍按工業主管機關核定規劃使用系爭土地，依上開規定，自無需再向工業主管機關取
得證明向再審被告提出，上開財政部函不僅違反前揭行政法院就本件所為之判決，且
將應由再審被告向工業主管機關查明再審原告是否仍按核定規劃使用之責任恝置不論
，反於本件依據再審被告之申請，要求再審原告向工業主管機關取證，其處理方式迥
異於其他適用工業用地稅率之地價稅納稅義務人已違反租稅公平原則，各節鈞院卅一
年判字第五十三號判例：「當事人主張事實須負舉證責任倘其所提出之證據不足為其
主張事實之證明自不能認其主張之事實為真實」本案依再審被告及新竹市政府實地多
次勘查結果，均為再審原告已停工未作工業使用：依據用電資料及稅務申報資料，亦
顯示再審原告工廠已停工未作工業使用，此亦為工業主管機關數度來函所指證。而就
本案情況，再審被告並已陳奉中央主管機關：財政部函示工業用地即應由所有權人取
得工業主管機關出具仍按核定規劃使用之證明文件，稽徵機關憑以按特別稅率課徵地
價稅，無法取得證明文件者，則應由其實際停工逾一年之次年期，按一般稅率課徵。
適用特別稅率用地，未變更用途依土地稅法第四十一條第一項規定，以後自免再申請
，而今原處分機關就查得各項確切事證足資證明再審原告工廠業已停工未作工業使用
原處分機關乃依實質課稅及租稅公平原則改按一般用地稅率課徵，而再審原告所列唯
一事證新竹市政府八十五年九月二十六日之營運協調係就工廠設施存在否所為之結論
，又已遭該府來函證明再審原告工廠係停工多年狀況，再審原告依前開鈞院卅一年判
字第五十三號判例，自應依財政部八十六年九月四日函釋程序向工業主管機關─新竹
市政府取具證明文件以憑向再審被告申請改課方為適法，經再審原告多次向新竹市政
府申請核發證明文件，惟未有結果，則本案土地使用情形已昭然若揭。再審原告卻反
稱再審被告有違租稅公平原則，實有違事實。五、綜上，再審被告既已查得再審原告
確切停工多年之事實，並為工業主管機關─新竹市政府歷次函示所承認，而新竹市政
府並多次來函說明其工廠校正及營運協調會結論，係有生產設備即予校正，作成協調
結論，而再審原告既未能依財政部八十六年九月四日函示，取得工業主管機關核發已
按規劃使用之證明文件，依鈞院卅六年判字十六號判例再審被告自無從由一般稅率改
按工業用地稅率課徵，故本案原處分依查得確切事實，依實質課稅原則按一般用地稅
率課徵再審原告八十三年地價稅，並無再審原告所稱現行行政訴訟法二七三條第一項
第一款、第十四款適用法規錯誤、原判決就足以影響於判決之重要證物漏未斟酌之情
事，請求駁回再審之訴等語。
　　理  由
按行政訴訟法第二百七十三條第一項第一款所謂「適用法規顯有錯誤者」，係指原判
決所適用之法規與該案應適用之現行法規相違背，或與解釋判例有所牴觸者而言。至
於法律上見解之歧異，不得謂為適用法規顯有錯誤；同條項第十四款所謂「原判決就
足以影響於判決之重要證物漏未斟酌者」，係指足以影響判決基礎之重要證物，雖在
前訴訟程序業已提出，然未經原判決加以斟酌者而言。若縱經斟酌亦不足以影響原判
決之內容，或原判決曾於理由中說明其為不採之證據者，均與該款規定之要件不符。
本件原判決以：再審原告原領之工廠登記證前經台灣省政府建設廳以七十九年十一月
六日七九建一字第三三五四三七號公告註銷工廠登記，嗣經再審原告申訴後，雖經新
竹市政府八十二年六月十六日八二府建商字第二六二七八號函報由台灣省政府建設廳
以八十二年六月二十三日八二建一字第一一八○九六號函依工廠設立登記規則第十三
條公告撤銷原公告註銷再審原告工廠登記之處分。然依新竹市政府八十五年六月二十
七日建商字第四三三○四號函復再審被告函請查復系爭土地有無依工業用地規劃使用
案略以：「．．．有關工廠校正之處理方式，為維護興辦工業人權益，工廠設施存在
即可給予校正，至於該廠停工多年是否解釋為『無工業使用』，請貴處逕依貴單位每
年工業用地清查暨稅法有關規定辦理。」上開函業已明確指出「為維護興辦工業人權
益，工廠設施存在即可給予校正」及「該廠停工多年」之事實，從而新竹市政府八十
二年六月十六日八二府建商字第二六二七八號函報請台灣省政府建設廳撤銷對原告註
銷工廠登記之處分時，僅係根據再審原告工廠設施是否存在而同意撤銷七十九年註銷
工廠登記之申請，並未就再審原告實際有無作工業使用予以認定。另依卷附新竹市政
府八十六年十月十五日八六府建商字第一四三五二九號函復再審被告函請查復系爭土
地八十年至八十三年間有無按工業主管機關核定規劃使用案略以：「．．．本案應由
原處分機關（新竹市稅捐稽徵處）向有權解釋之機關（財政部）請求釋示後再行辦理
。」嗣據財政部以八十六年十月二十二日台財稅第八六○六三七九七九號函釋以：「
建林工業股份有限公司所有新竹市○○段○○段四一四地號等土地，原經核准適用工
業用地稅率課徵地價稅，嗣經稽徵機關清查發現其實際已停工未作工業用地使用，惟
工業主管機關未予證明是否按核定規劃使用，可否由稽徵機關逕予認定一案，請依照
本部八十六年九月四日台財稅第000000000號函辦理。」而依財政部八十六
年九月四日台財稅第000000000號函釋：「是否符合核定規劃使用，．．．
仍宜由土地所有權人向工業主管機關取證，稽徵機關始得憑以按工業用地稅率課徵地
價稅，倘當事人無法取得工業主管機關出具仍按核定規劃使用之證明文件，如經稽徵
機關查明工廠確已停工，則依照本部八十年五月二十五日台財稅第八○一二四七三五
○號函釋，應自其實際停工逾一年之次年期起，恢復按一般稅率課徵地價稅。」上開
函釋於土地所有權人適用特別稅率之原因、事實消滅時，未向工業主管機關取證，並
依土地稅法第四十一條第二項規定向主管稽徵機關申報時，稽徵機關得依實際查明工
廠確已停工資料，恢復按一般稅率課徵地價稅，已依本院前次判決意旨：「．．．工
業用地稅率是否已按規劃使用，既以工業主管機關認定為準，適用工業用地特別稅率
之原因事實有否消滅，自亦應以工業主管機關之認定為宜。」即先尊重工業主管機關
之認定，於未獲工業主管機關認定時，始由主管稽徵機關依實際查得資料課稅。鑑於
土地所有權人適用特別（優惠）稅率之原因、事實消滅時，向主管稽徵機關申報，乃
對土地所有權人不利，通常土地所有權人不願向工業主管機關取證，此種情形當無任
其繼續享受優惠稅率之理，是稽徵機關於未獲工業主管機關認定時，依查明資料予以
核實課稅，符合租稅公平原則，於法洵無違誤。另查系爭土地中之東山段一小段五三
五、五三五─一、五三七、五三七─一、五三七─二、五三七─三及五八八地號等七
筆土地，原告已於八十二年間向新竹市政府申請興建地上二十三層、地下六層三棟及
地上十二層、地下三層一棟集合住宅大樓，並發給八二工建字第五七一號及八二工建
字第六六○號建造執照，有新竹市政府八十九年九月六日八九府工建字第六一三四九
號函及該建造執照、申請書影本附卷足憑，參諸前述原處分及一再訴願決定之理由，
再審原告主張於八十三年間仍作工業用地使用云云，殊無足採。再審原告起訴意旨，
並無理由，判決駁回再審原告在前訴訟程序之訴。經查：（一）、按行政訴訟法第二
百五十三條第一項規定：「最高行政法院之判決不經言詞辯論為之。但有左列情形之
一者，得依職權或依聲請行言詞辯論︰一、法律關係複雜或法律見解紛歧，有以言詞
辯明之必要者。二、涉及專門知識或特殊經驗法則，有以言詞說明之必要者。三、涉
及公益或影響當事人權利義務重大，有行言詞辯論之必要者。」查本件並無前開規定
但書之情形，本院前程序為判決時，原無依行政訴訟法第二百六十三條準用第一百八
十九條、第一百四十條及第一百四十一條之規定行言詞辯論之餘地，本院前程序未行
言詞辯論即行判決，核無適用法規錯誤之情形。（二）、本院八十六年度判字第二○
五三號判決撤銷一再訴願決定及原處分，並指明應由再審被告查明後，另為適法之處
分，再審被告乃數次行文函請系爭土地工業主管機關即新竹市政府查告系爭土地是否
按工業用地核定規劃使用，雖據新竹市政府先後以八五府建商字第四三三○四號函及
八六府建商字第一四三五二九號函復，然未予明確認定。再審被告復專案報經財政部
八十六年十月二十二日台財稅第八六○六三七九七號函釋：「請依照本部八十六年九
月四日台財稅第000000000號函辦理。」另函經臺灣電力公司新竹營業處以
八十五年六月四日新竹區費發字第二一四九號函復系爭土地五個電號之使用情形，顯
示用電度數不足以供工業運轉。爰參酌現場實地勘查、用電資料、稅務申報事實，再
審原告又未能取得新竹市政府出具系爭土地仍按核定規劃使用之證明文件，依上開查
得實際情形，改依一般用地稅率計徵土地稅。再審被告已依本院八十六年度判字第二
○五三號判決意旨逐一查證，其重為調查認定之事實，認前處分適用法規並無錯誤，
而維持已撤銷之前處分見解，按諸司法院釋字第三六八號解釋意旨，原判決予以維持
，應無違誤，核與行政訴訟法第四條第二項、第二百十六條第一項、第二項及本院八
十一年判字第一○○六號判例均無違背。（四）土地稅法第十八條第一項第一款規定
：「供左列事業直接使用之土地，按千分之十計徵地價稅。但未按目的事業主管機關
核定規劃使用者，不適用之：一、工業用地．．．」，又「土地所有權人，申請適用
本法第十八條特別稅率計徵地價稅者，應填具申請書，並依左列規定，向主管稽徵機
關申請核定之。一、工業用地：應檢附工業主管機關核准之使用計劃書圖或工廠設立
許可證及建造執照等文件。其已開工生產者，應檢附工廠登記。．．．」「核定按本
法第十八條特別稅率計徵地價稅之土地，有左列情形之一者，應由土地所有權人申報
改按一般用地稅率計徵地價稅。一、．．．。二、停工或停止使用逾一年者。」分別
為土地稅法施行細則第十四條第一項、第二項所明定。故工業用地於申請按特別稅率
計徵地價稅者，固應以工業主管機關核准之相關文件為準。但適用特別稅率之原因、
事實消滅時，倘經稅捐主管機關認定具有土地稅法施行細則第十四條第二項各款之情
形者，即應改按一般用地稅率計徵地價稅，並非專以工業主管機關之認定為唯一之依
據。本院八十六年度判字第二○五三號判決意旨所稱：「該適用工業用地特別稅率之
原因事實有否消滅，自亦應以工業主管機關之認定為宜。」等語，係表示稅捐稽徵機
關宜參酌工業主管機關之認定，以期週延。本件再審被告函詢工業主管機關即新竹市
政府，經該府以八五建商字第四三三○四號函覆略謂：「．．．三、有關工廠校正之
處理方式，為維護興辦工業人權益，工廠設施存在即可給予校正，至於該廠（指再審
原告新竹廠）停工多年是否解釋為『無作工業使用』，請貴處逕依貴單位每年工業用
地清查暨稅法有關規定辦理。」業已表明系爭土地是否持續作工業使用，可否按特別
稅率計徵土地稅，應由再審被告依土地稅法相關規定核定。是則原判決認定：稽徵機
關得依查明結果辦理，再審原告執詞主張系爭土地應取得工業主管機關之認定資料，
核非可採乙節，於法自屬有據，核與再審原告所舉工廠設立登記規則第十三條第三項
、經濟部工業局工（八五）七字第○一○七二三號函、前臺灣省政府建設廳八五建一
字第四四六七○一號函、臺閩地區工廠校正暨營運調查作業須知之作業流程表、新竹
市政府函發尚未接受工廠校正調查廠商之例稿等法規，並不相干，原判決殊無適用各
該法規之必要。至於原判決已明依據新竹縣政府八五建商字第四三三○四號函說明
，認定前臺灣省政府建設廳以八二建一字第一一八○九六號公告撤銷原註銷工廠登記
之處分，僅足證明再審原告有工廠設施存在，並不能因此而證明再審原告有營運之事
實，並無違誤。再審原告徒以前臺灣省政府建設廳八七建一字第八三八七六六號函，
推論工業主管機關業已明確認定再審原告工廠八十三年仍按工業用地使用，核與證據
法則有違，顯無足採。另八十三年九月九日新竹市政府會同經濟部工業局、前臺灣省
政府建設廳等單位，至現場勘查之會勘紀錄，及八十三年九月二十六日之再審原告營
運現況協調會說明紀錄，業據原判決明新竹市政府八十三年九月九日辦理再審原告
案會勘紀錄，依會勘單位經濟部工業局會勘意見略以：「每一批加熱三天、降溫三天
，點二爐可生產一萬塊．．．。」，該會勘紀錄並經再審原告之負責人甲○○簽名。
而依再審被告上述查得再審原告負責工業運轉之用電數為零或個位數之零星用電量，
顯示再審原告之機具未供運轉生產。又系爭土地亦經再審被告實地勘查已荒蕪，有勘
查資料及照片附卷佐證，是再審原告未作工業生產使用之事證明確，核無不合。再按
「土地稅之主管機關：中央為財政部；省（市）為財政廳（局）；縣（市）為稅捐稽
徵機關。」為行為時土地稅法第二條第一項所明定。再審原告主張適用工業用地特別
稅率之原因事實有否消滅，應以工業主管機關之認定為準，殊非財政部可越俎代庖云
云，即非有據。另行政主管機關就行政法規所為之釋示，係闡明法規之原意，應自法
規生效之日起有其適用。既然工業主管機關新竹市政府未能就本案土地是否按核定規
劃使用予以認定，再審被告乃就本案情形函報稅務局層轉報奉財政部以八十六年十月
二十二日台財稅第八六○六三七九七九號函核示依財政部八十六年九月四日台財稅第
000000000號函辦理。再審被告依查得再審原告停工多年之事實，依財政部
上開函釋，按一般用地稅率計徵地價稅，應無違誤。財政部上開函釋核與土地稅法第
四十一條、同法施行細則第十四條、第十五條規定意旨並無違悖，尤無違反公平原則
及增加法律所未規定之義務之可言。又按稅捐稽徵法第二十一條第二項規定：「在前
項核課期間內，經另發現應徵之稅捐者，仍應依法補徵或並予處罰；．．．。」本件
再審被告就系爭土地八十三年度地價稅，原按工業用地稅率計徵核發稅單，嗣發現再
審原告未持續按核定規劃使用，乃依上開規定改按一般用地稅率補徵地價稅，於法並
無不合。從而再審原告主張各節均係其法律見解與原判決有所歧異，原判決並無適用
法規顯有錯誤之情事。綜上所述，本件再審原告所指均無可採，從而再審原告起訴主
張原判決有行政訴訟法第二百七十三條第一項第一款、第十四款之再審事由提起本件
再審之訴，揆諸首揭說明，殊難認有再審理由，應予駁回。
據上論結，本件再審之訴為無理由，爰依行政訴訟法第二百七十八條第二項、第九十
八條第三項前段，判決如主文。
中　　華　　民　　國　　九十一　　　年　　  十二　　　月　　  十二　　　日
                    最 高 行 政 法 院  第 三 庭
                                審 判 長 法  官　　　葉　振　權
                                         法  官      林　清　祥
                                         法  官　　　姜  仁  脩
                                         法  官　　　吳　錦　龍
                                         法  官　　　劉　鑫　楨
右  正  本  證  明  與  原  本  無  異
　　　　　　　　　　　　　　　　　　　　 法院書記官　陳  盛  信
中　　華　　民　　國　　九十一　　　年　　　十二　　　月　　　十二　　　日
